【裁判字號】    99,上訴,2513
【裁判日期】    991028
【裁判案由】    強盜
【裁判全文】
臺灣高等法院刑事判決                99年度上訴字第2513號
上  訴  人  臺灣士林地方法院檢察署檢察官
被      告  乙○○
選任辯護人  財團法人法律扶助基金會王永春律師
上列上訴人因被告強盜案件，不服臺灣士林地方法院98年度訴字
第219號，中華民國99年5月28日第一審判決（起訴案號：臺灣士
林地方法院檢察署98年度偵字第2892號），提起上訴，本院判決
如下：
    主  文
上訴駁回。
    理  由
一、公訴意旨略以：被告乙○○意圖為自己不法之所有，於民國
    （下同）97年12月17日凌晨3時許，頭載銀灰色半罩式安全
    帽、白色口罩及手套，身穿藍色連身雨衣，進入臺北縣汐止
    市○○街105號統一超商店內，持預藏之足供兇器使用之西
    瓜刀1把（未扣案），脅迫該超商店員甲○○打開櫃檯收銀
    機，至使甲○○不能抗拒而依指示打開收銀機，取走新臺幣
    （下同）400元及洋酒1瓶（價值1,310元）後離去，嗣經甲
    ○○報警處理，始查獲上情，因認被告乙○○涉有刑法第33
    0條第1項之加重強盜罪嫌云云。
二、按被告以外之人於審判外之言詞或書面陳述，除法律有規定
    者外，不得作為證據；又被告以外之人於審判外之陳述，雖
    不符合同法第159條之1至第159條之4之規定，但經當事人於
    審判程序同意作為證據，法院審酌該言詞陳述或書面陳述作
    成時之情況，認為適當者，亦得為證據。當事人、代理人或
    辯護人於法院調查證據時，知有第159條第1項不得為證據之
    情形，而未於言詞辯論終結前聲明異議者，視為有前項之同
    意，刑事訴訟法第159條第1項及第159條之5分別定有明文。
    經查：本判決所引用之各該被告以外之人於審判外之陳述（
    包含書面陳述），雖屬傳聞證據，然當事人於本院準備程序
    及審判期日中均表示同意作為證據方法而不予爭執（見本院
    卷第23頁至第24頁），且迄至言詞辯論終結前亦未再聲明異
    議，本院審酌上開證據資料製作時之情況，尚無違法不當及
    證明力明顯過低之瑕疵，亦認為以之作為證據應屬適當，故
    揆諸前開規定，爰逕依刑事訴訟法第159條之5規定，認前揭
    證據資料均有證據能力，先予敘明。
三、又按犯罪事實應依證據認定之，無證據不得認定犯罪事實；
    又不能證明被告犯罪者，應諭知無罪之判決，刑事訴訟法第
    154條第2項及第301條第1項分別定有明文。又事實之認定，
    應憑證據，如未能發現相當證據，或證據不足以證明，自不
    能以推測或擬制之方法，為裁判基礎（最高法院40年臺上第
    86號判例參照）。另認定犯罪事實所憑之證據，雖不以直接
    證據為限，間接證據亦包括在內；然而無論直接或間接證據
    ，其為訴訟上之證明，須於通常一般之人不致有所懷疑，而
    得確信其為真實之程度者，始得據為有罪之認定，倘其證明
    尚未達到此一程度，而有合理之懷疑存在時，即無從為有罪
    之認定，亦有最高法院76年臺上第4986號判例可資參照。
四、本件公訴人認被告乙○○涉有刑法第330條第1項之加重強盜
    罪嫌，無非係以證人甲○○之證述，監視器翻拍照片及被告
    另案以同一犯罪手法所涉強盜犯行之臺灣板橋地方法院檢察
    署檢察官起訴書等為其主要論據。訊據被告乙○○堅決否認
    有何加重強盜犯行，辯稱：伊沒有為本件強盜犯行，伊因經
    濟拮据，始於98年1月過年前，為數起強盜犯行，惟本件非
    伊所為，且伊所供承之他案強盜犯行，均係拿了錢就走，並
    非如本件尚有拿取店內洋酒之情形等語。經查：
(一)、臺北縣汐止市○○街105號統一超商，於97年12月17日凌晨3
    時許，遭頭載銀灰色半罩式安全帽、白色口罩及手套，身穿
    藍色連身雨衣之人，手持西瓜刀脅迫店員被害人甲○○打開
    收銀機，強取現金400元及價值1,310元之洋酒1瓶，隨即逃
    逸離去等事實，業據證人甲○○於警詢及原審審理中證述甚
    詳（見偵查卷第8至9頁及原審卷第81頁），並有該超商監視
    畫面翻拍照片共8張在卷可佐（見偵查卷第19至22頁），足
    認前揭超商確曾於前揭時、地，遭頭載銀灰色半罩式安全帽
    、白色口罩及手套，身穿藍色連身雨衣之人脅迫強盜財物之
    事實，應屬無疑。
(二)、又就上開統一超商遭人持刀強盜之事，是否確為被告所為一
    節，證人即該超商店員甲○○固於警詢及偵查中時均指稱被
    告為案發當日行搶之人云云（見偵查卷第11頁、第32頁）。
    惟本件強盜案件發生之經過，業經原審勘驗該超商所提供之
    監視錄影光碟內容，本件強盜行為發生時間為97年12月17日
    3時7分29秒許，該行搶之人身穿藍色連身雨衣，雙手帶有白
    色手套，頭戴半罩式銀灰色安全帽，口戴白色口罩，左手持
    西瓜刀，雨衣內身著白色圓領衣服，黑色長褲、腳穿深咖啡
    色鞋子，自超商大門進入超商店內，隨即走向超商櫃台處，
    進入該超商櫃台前，即將西瓜刀取出指向證人甲○○；於同
    分36秒許，搶匪打開櫃臺收銀機，取出收銀機內金錢；於同
    分58秒許，離開該監視器畫面走向超商內；其後超商店員之
    目光持續朝向該超商內（此時為行搶之人走進店內拿取洋酒
    之時）；於3時8分12秒時，該搶匪出現在該監視畫面內，往
    超商大門走去，此時該搶匪左手反持西瓜刀，右手提有類似
    酒類之盒子，於同分15秒時離開該超商之情，此有超商監視
    畫面光碟（附於原審卷第76頁證物袋內）及原審製作之勘驗
    筆錄附卷足稽（見原審卷第42頁），由上可知本件強盜發生
    之過程，自該搶匪進入超商迄強盜行為完成為止，前後時間
    未逾一分鐘，大約僅有45秒，而該行搶匪與證人甲○○近距
    離接觸之時間亦僅有約30餘秒，則證人甲○○於如此短暫時
    間，且情況緊急之情況下，對於行搶者之重要特徵得否記憶
    完全無誤，顯有疑問。再者，證人甲○○於警訊、偵查及原
    審審理中固曾指稱被告即為行搶之人，惟我國現行刑事訴訟
    法並無指認犯罪嫌疑人程序之相關規定，惟依法務部及內政
    部警政署分別制頒之「法務部對於指認犯罪嫌疑人程序要點
    」及「警察機關實施指認犯罪嫌疑人程序要領」等規定，於
    偵查過程中指認犯罪嫌疑人，應採選擇式之指認；其供選擇
    指認之數人在外形上不得有重大差異；實施照片指認，不得
    以單一照片提供指認，並避免提供老舊照片指認；指認前應
    由指認人先陳述犯罪嫌疑人特徵且不得對指認人有任何可能
    暗示、誘導之安排出現。此係偵查人員於處理犯罪嫌疑人之
    指認事宜時所應遵循之規範，法院就偵查過程中所實施之第
    一次指認為事後審查時，對於指認程序與上開規範不相符合
    者，因仍屬被告以外之人於審判外所為之陳述，除非有確切
    證據足認指認人於案發時所處之環境，已足資認定其確能對
    犯罪嫌疑人觀察明白、認知犯罪嫌疑人行為之內容，其事後
    依憑個人之知覺及記憶所為之指認客觀可信，非出於不當之
    暗示者，否則依刑事訴訟法第159條之至第159條之3等規定
    ，即難認已具備傳聞法則例外之可信性要件而得作為證據（
    參照最高法院98年度台上字第4493號判決意旨）。且查指認
    結果恆對指認人造成新的知覺記憶，因此初次指認，仍須採
    取適當方式，以確保指認之正確性。尤其指認人對原本並不
    認識之犯罪嫌疑人所為容貌特徵等之記憶，僅止於犯罪發生
    初時匆促見面觀察而產生，印象不易深刻，故於實施此種指
    認，自應避免來自調查、偵查人員不當暗示或誘導介入之影
    響，是以司法警察、司法警察官於調查犯罪嫌疑人所為之指
    認，更應恪守上揭規範。是就證人甲○○於警訊、偵查及原
    審審理中之指認程序，其供述如下：
(1)、於警訊中之指認─
    本件強盜案件發生於97年12月17日凌晨3時7分許，證人甲○
    ○旋於同日4時12分許，至臺北縣政府警察局汐止分局社后
    派出所製作調查筆錄，斯時被告並未到案，迄98年1月23 日
    被告因於同日凌晨6時20分許，持刀至臺北縣三重市○○路
    94號之萊爾富超商強盜財物為警當場查獲，經臺灣板橋地方
    法院檢察官向法院聲請羈押，法院准予羈押後，於羈押期間
    之98年2月5日，經臺北市政府警察局南港分局承辦員警為調
    查另案發生於97年12月26日凌晨4時許、98年1月5日凌晨4時
    28 分許，位於臺北市○○區○○路23號統一便利超商內二
    度遭人持刀強盜財物之案件（下稱南港超商搶案），遂將被
    告借提至臺北市政府警察局南港分局製作警詢筆錄（以上見
    臺灣板橋地方法院檢察署98年度偵字第3803號偵查卷第91頁
    至第96頁），而後通知證人甲○○到場，併同偵辦本件強盜
    案件，嗣證人甲○○於98年2月5日12時50分許，在臺北市政
    府警察局南港分局偵查隊透過監視畫面指認被告，並製作調
    查筆錄，惟其於指認前，業據警員告知被告於其他地區涉犯
    搶案，與本件地緣相近之情，此參諸證人甲○○於原審99年
    2月9日審理時證述屬實，是以證人甲○○並非於案發後隨即
    進行指認，於指認時並經警預告，所指認之被告已因另涉強
    盜案件為警查獲，由其進行一對一之指認程序，而未以真人
    列隊指認或提出其他照片供證人指認，是依上開指認程序可
    知，證人於警訊中對於在押提訊之被告所為其即行搶犯嫌之
    陳述，不無係因警員進行誘導暗示之可能，所為之指認亦有
    違「警察機關實施指認犯罪嫌疑人程序要領」，則其指認程
    序顯有重大瑕疵，已難逕行採為不利於被告之認定。
(2)、於偵查中之指認─
    證人甲○○於偵查中，經檢察官訊以如何能確認於警察局指
    認之被告即為搶匪，其先證稱：伊係以被告之髮尾、眼睛及
    身高，聽他的聲音也對等語（見偵查卷第31頁、第32頁），
    嗣證人甲○○於原審審理中復證稱：伊有看到他的眼睛，他
    沒有戴眼鏡，眼睛狀況正常，在偵查中有看到他的髮尾，他
    的髮尾比較短，理髮向上推的高度比較高，他的身形大概18
    0幾，還蠻壯的，有聽到他的聲音，聲音低沈，操國語口音
    ，沒有臺灣國語口音等語，惟依前開超商之勘驗內容所示，
    行搶之人於案發當時係頭戴半罩安全帽、口戴白色口罩，身
    穿連身雨衣，則該搶匪全身上下除雙眼未為遮掩外，其餘並
    無特別顯見足以辨別之個人特徵，又依證人所證之上開指認
    內容，核亦無足以認定係與通常一般人具有相異之區別，再
    者，證人甲○○於本件案發當時並未配戴眼鏡，其視力於案
    發當時近視約有200度之情，並據其供承在卷，是其雖同時
    供稱與被告近身接觸時，可以看清其面貌等語，惟依案發當
    時證人視力未經矯正，且於情況緊急、心情恐懼之情形下，
    渠是否得以對於並無特殊足資辨別特徵之人，能正確記憶並
    指認無誤，實有疑問。嗣再經原審安排與被告體型、身高相
    近之臺北市政府警察局汐止分局社后派出所員警陳家偉到庭
    ，與被告均身著連身雨衣、安全帽、口罩，並列於該院第八
    法庭指認窗前，由證人甲○○進行指認程序，其所進行之指
    認程序為，由審判長先行告知證人甲○○被指認之人可能無
    當日行搶之人後，證人甲○○於未配戴眼鏡之情況下，指認
    靠近牆壁之被告為當日搶案之人，又經審判長諭知請被告及
    證人陳家偉發出「把櫃子打開」、「就只有這樣」等言詞，
    請證人依聲音辨別行搶之人，證人甲○○證述：不知道等語
    ，審判長請證人甲○○再次指認行搶之人，證人甲○○再證
    述：有吧，我就眼睛的部分看不清楚，我是靠體型認出來等
    語，是以經安排對照組之人員以供與被告並列比對時，證人
    於偵查中所證指認被告之特徵為被告之髮尾、眼睛、身高及
    聲音，嗣於審理中則證稱均無從自其聲音、眼睛予以分辨，
    僅得就體型之單一特徵以為指認依據，是依上開證人之指認
    過程，其間互有差異，則其證言之可信性實嫌薄弱，實難僅
    憑其單一之證述，而認本件強盜犯行確為被告所為。
(三)、又經本院再度勘驗上開超商所提供之監視錄影光碟結果，發
    現該行搶超商之人員其行走特徵形態特殊，乃該行搶之人走
    路略呈外八字，即右腳呈外八走向，左腳則正常，嗣經比對
    被告於本院當庭行走之特徵，則並無上開外八字走向之形態
    ，業經本院勘驗無誤，並製有勘驗筆錄附卷為證，是以被告
    前開所辯本件非其所為乙詞，堪認屬實。
(四)、至公訴意旨另以臺灣板橋地方法院檢察署檢察官起訴書認被
    告曾以同一犯罪手法為多次強盜財物之事實，而認本件超商
    搶案應為被告所為云云。然觀諸臺灣板橋地方法院98年度訴
    字第861號刑事判決所認定之犯罪事實（起訴案號為：臺灣
    板橋地方法院檢察署98年度偵字第3803號、第5069號、第63
    18號），被告係分別於98年1月12日、16日、23日，前往分
    別位於臺北縣土城市、新店市、三峽鎮及三重市等便利超商
    內，共4次為攜帶兇器強盜犯行，另於同年1月21日凌晨，曾
    前往位於臺北縣土城市之某汽車旅館內，為攜帶兇器強盜犯
    行，是被告前揭經臺灣板橋地法院所認定之5次攜帶兇器強
    盜犯行之時間，均甚為相近，但卻與本件案發時間（即97
    年12月17日）已有近1個月之差距。另就地點而言，該5次攜
    帶兇器強盜犯行之地點，亦與本件案發之臺北縣汐止市不同
    。雖被告前揭經臺灣板橋地法院所認定之5次攜帶兇器強盜
    犯行均係身著雨衣、安全帽、手套、手持兇器西瓜刀為之，
    然觀之被告前揭經臺灣板橋地法院所認定之5次攜帶兇器強
    盜犯行之監視畫面翻拍照片（見板檢98偵字第3803號偵查卷
    第55至58頁、第60至61頁板檢偵5069卷第19至22頁），被告
    於該5次攜帶兇器強盜犯行均係頭戴「全罩式」安全帽及黑
    色手套，而連身雨衣顏色或為輕便式雨衣或為黃藍色雨衣，
    而口罩則各為黑色與白色，與本案行搶歹徒之藍色連身雨衣
    ，雙手帶有白色手套，頭戴半罩式銀灰色安全帽，口戴白色
    口罩間亦有不同，自難僅以本案行搶歹徒所穿著之雨衣、安
    全帽、手套及手持西瓜刀之方式，與被告前揭經臺灣板橋地
    法院所認定之5次攜帶兇器強盜犯行之穿著、方式相似，即
    推論本案之超商搶案為被告所為。又被告於98年1月23日凌
    晨6時20分許，至臺北縣三重市○○路94號之萊爾富超商強
    盜財物時為警當場查獲時所穿著之鞋子樣式、顏色與本件行
    搶歹徒所穿著之鞋子樣式、顏色相近，此有本件搶案監視器
    翻拍照片及被告於98年1月23日為警查獲所拍攝之照片等在
    卷可稽（見原審卷第154至160頁）。然此僅能證明該2雙鞋
    子之外觀、樣式及顏色相近，尚無從確認該2雙鞋子之外觀
    、樣式及顏色係屬同一款式及顏色。且縱該2雙鞋子係屬同
    一款式及顏色，然因現代製鞋工業均為大量製造，亦難僅以
    該2雙鞋子係屬同一款式及顏色，而認本件行搶歹徒所穿著
    之鞋子確與被告相同，而認被告涉有本件強盜犯行。
五、綜上所述，被告所辯並未為本件強盜犯行等語，並非飾卸之
    詞。本件檢察官所舉被告涉有強盜犯行之證據，應認顯尚未
    達於通常一般之人均不致有所懷疑，而得確信其為真實之程
    度。此外復查無其他積極證據，足資證明被告有何公訴人所
    起訴之強盜犯行，既不能證明被告犯罪，核諸前揭說明，自
    應為被告無罪之諭知。
六、檢察官上訴意旨雖略以：本件原審判決認被告乙○○無罪，
    固非無見。惟查，原審固以本案唯一目擊證人甲○○患有近
    視，且其於警詢時恐受警方誤導，於偵查、審理中指認被告
    所憑事由亦屬有異，而認其證述應無足採，惟原審恐未慮及
    證人甲○○與被告於案發前互不相識、並無仇怨，縱認警方
    於警詢時或有傳達錯誤資訊之情形，其並無構陷被告之可能
    ，參以警詢時亦較近本件案發日，證人記憶較為清晰，應無
    於警詢時誤認之可能，而證人甲○○於偵查中除當庭指認被
    告乙○○即係本案犯嫌外，並詳述係根據被告之髮尾、眼睛
    、身高及聲音以為指認，其指認自非無憑，於審理中，經安
    排警員與被告穿著類似作案用安全帽、雨衣與被告供其為多
    人指認，其仍能指認被告為本案之犯嫌，顯見證人非恣意指
    認，當屬可信。至證人雖患有近視，然其近視度數僅為200
    度之輕度近視，是否達應配戴眼鏡之情形已非無疑，況其於
    案發時與被告均係近距離接觸，於審理中亦表示得以清楚目
    睹被告之面容，再參以本案除上揭證人之指證外，被告住所
    與案發地點具有地緣關係，顯見其對於案發地點之環境應頗
    為熟悉，亦難認其均無作案之動機及可能。又被告並涉有多
    起超商強盜案件，各該案件之犯案模式與本案犯案模式極為
    相近（均係騎機車、穿著雨衣、頭戴安全帽、持西瓜刀等）
    ，犯案時間亦相接近，益徵本案應為被告所為，況經原審調
    取前案卷宗，發現被告於該案查獲後至警局所拍攝之照片與
    本案監視器錄影翻拍照片所示之被告穿著鞋款亦為同款式、
    顏色之運動鞋，自堪認被告應為本案行為人無誤云云。惟原
    審對於被告是否涉犯本件強盜犯行，細心勾稽，並已詳為極
    盡調查之能事，仍無以認定被告有為本件犯行，是以原審諭
    知被告無罪之判決，應無違誤。檢察官執前開上訴意旨，指
    摘原審判決不當，為無理由，應予駁回。
據上論斷，應依刑事訴訟法第368條，判決如主文。
本案經檢察官王金聰到庭執行職務。
中    華    民    國    99    年    10    月    28    日
                  刑事第二十三庭審判長法  官  童有德
                                      法  官  陳祐治
                                      法  官  徐蘭萍
以上正本證明與原本無異。
如不服本判決，應於收受送達後10日內向本院提出上訴書狀，其
未敘述上訴之理由者並得於提起上訴後10日內向本院補提理由書
（均須按他造當事人之人數附繕本）「切勿逕送上級法院」。
                                      書記官   林月蓉
中    華    民    國    99    年    10    月    28    日

司法院資訊處製作；財團法人民間司法改革基金會備份。
